【裁判字號】    98,簡上,171
【裁判日期】    990107
【裁判案由】    詐欺
【裁判全文】
臺灣屏東地方法院刑事判決             98年度簡上字第171號
上  訴  人  甲○○
即  被  告
上列上訴人因詐欺案件，不服本院97年度簡字第1490號中華民國
98年6 月16日刑事簡易判決（原聲請簡易判決處刑案號：96年度
偵字第7376號）提起上訴，本院管轄之第二審合議庭認不得以簡
易判決處刑，改依通常程序審理，自為第一審判決如下：
    主  文
原判決撤銷。
甲○○無罪。
    理  由
一、聲請簡易判決處刑意旨略以：被告甲○○（原名楊相如）預
    見將自己之金融帳戶存摺、金融卡及提款密碼提供他人使用
    ，可能幫助他人從事財產犯罪，竟仍基於縱收取帳戶之人利
    用其帳戶持以詐欺取財，亦不違背其本意之幫助犯意，於民
    國96年8 月7 日前之某日，在不詳地點，將其於臺灣土地銀
    行屏東分行（以下稱土地銀行）開戶設立之帳號：00000000
    0000000 （聲請簡易判決處刑書誤載為000000000 ）號帳戶
    之存摺、金融卡、提款密碼等資料交予某姓名、年籍不詳之
    詐騙集團成員使用。嗣經該詐騙集團成員取得甲○○上開帳
    戶資料後，即意圖為自己不法之所有，於96年8 月7 日，以
    電話對張玉昉佯稱其罰單未繳，張玉昉因此陷於錯誤，而在
    該詐騙集團成員指下，匯款新臺幣（下同）41萬3 千元至被
    告上開銀行帳戶。嗣後張玉昉查覺受騙報警處理，經警循線
    查悉上情。因認被告涉犯刑法第30條第1 項、第339 條第1
    項之幫助詐欺取財罪嫌云云。
二、按被告以外之人於審判外之陳述，雖不符刑事訴訟法第159
    條之1 至第159 條之4 之規定，而經當事人於審判程序同意
    作為證據，法院審酌該言詞陳述或書面陳述作成時之情況，
    認為適當者，亦得為證據。當事人、代理人或辯護人於法院
    調查時知有第159 條第1 項不得為證據之情形，而未於言詞
    辯論終結前聲明異議者，視為有前項之同意，同法第159 條
    之5 第1 、2 項定有明文。立法意旨在於傳聞證據未經當事
    人之反對詰問予以核實，原則上先予排除，惟若當事人已放
    棄反對詰問權，於審判程序中表明同意該等傳聞證據可作為
    證據，基於尊重當事人對傳聞證據之處分權，及證據資料愈
    豐富，愈有助於真實發見之理念，且強化言詞辯論主義，使
    訴訟程序得以順暢進行，上開傳聞證據亦均具有證據能力。
    查本案據以認定被告犯罪事實存否之被告以外之人之言詞或
    書面陳述，被告及檢察官於本院審理時，均同意作為證據，
    且於本院言詞辯論終結前，均未聲明異議，而本院審酌該言
    詞陳述及書面陳述作成之情況，未見有何不適當之情形，故
    依前開規定，均得為證據。
三、再按犯罪事實應依證據認定之，無證據不得認定犯罪事實；
    又不能證明被告犯罪者，應諭知無罪之判決，刑事訴訟法第
    154 條第2 項及第301 條第1 項分別定有明文。復按刑事訴
    訟法上所謂認定犯罪事實之證據，係指足以認定被告確有犯
    罪行為之積極證據而言，如未能發現相當證據或證據不足以
    證明，自不能以推測或擬制之方法，以為裁判基礎（最高法
    院29年上字第3105號、40年台上字第86號判例意旨參照）。
    再刑事訴訟上證明之資料，無論其為直接或間接證據，均須
    達於通常一般之人均不致有所懷疑，而得確信其為真實之程
    度，始得據為有罪之認定，若關於被告是否犯罪之證明未能
    達此程度，而有合理懷疑之存在，致使無從形成有罪之確信
    ，根據「罪證有疑，利於被告」之證據法則，即不得遽為不
    利被告之認定（最高法院76年度台上字第4986號判例意旨參
    照）。又按事實審法院對於證據之取捨，依法雖有自由判斷
    之權，然積極證據不足證明犯罪事實時，被告之抗辯或反證
    縱屬虛偽，仍不能以此資為積極證據應予採信之理由（最高
    法院30年上字482 號判例意旨參照）。
四、檢察官起訴認被告甲○○涉有上開幫助詐欺取財犯行，係以
    被害人張玉昉警詢指述之被害經過，以被告上開帳戶之開戶
    基本資料、客戶往來明細等，而認定被告上開帳戶確已遭詐
    欺集團人員用於詐騙被害人後匯款所用之事實，並認被告於
    警詢及偵訊時所辯就帳戶資料如何遺失及如何發現遺失等情
    節，前後完全不同，再衡以該帳戶若係遺失而遭人拾獲，依
    常情尚不致於遭詐欺集團成員貿然使用等情，而為其論罪依
    據。訊據被告堅決否認有何幫助詐欺取財犯行，其於警詢時
    辯稱：因伊打電話要查詢薪資有無轉入上開帳戶時，銀行人
    員通知伊帳戶被列為警示帳戶，伊很緊張，所以主動打電話
    與警方聯繫，看伊的帳戶是否被冒用。伊除遺失該帳戶外，
    尚有印章、提款卡、戶籍謄本均遺失，是於96年8 月10日下
    午2 時10分在公司發覺帳戶不見，8 月10日發現帳戶不見後
    ，伊有主動打電話至銀行掛失及165 反詐騙報案，165 叫伊
    主動與警方聯絡。伊該帳戶於96年8 月5 日（應為3 日之誤
    ）因更名順便變更銀行帳簿，當時伊就把該帳簿放置在伊所
    騎乘重機車置物箱內，直到同年8 月10日發薪水伊才知道等
    語（見96年8 月20日警詢筆錄，警卷第2-3 頁）；於偵訊時
    辯稱：這個帳戶於95年10月3 日開戶，96年8 月3 日有更換
    戶名及印鑑，主要是因為伊於96年6 月29日到新的補習班上
    班，伊領薪是96年8 月5 日正好是星期日，於8 月3 日因為
    公司要求要薪資轉帳，而伊上開帳戶很久沒用，又曾於96年
    間改名字（原名叫楊相如），這個帳戶以前是楊相如的名字
    ，伊同時又有5 、6 個帳戶，伊想讓薪資轉帳帳戶單純一點
    ，所以就用這個土地銀行帳戶改名後使用，結果伊於96年8
    月3 日更名後，公司會計盧金梅告訴伊說當月的薪資她已經
    算好，領現金就好。後來伊就將該土地銀行帳戶放在公司的
    抽屜，直到同年8 月10日，伊要求一個欠伊錢的朋友匯款給
    伊，伊要跟銀行查詢餘額時，才知道伊的帳戶被列為警示帳
    戶。伊公司的抽屜並沒有被翻或被竊的跡象，但伊所有的密
    碼都是伊身分證後4 碼，伊猜想是否因此才於遺失後被歹徒
    拿去做案等語（見97年1 月5 日偵訊筆錄，偵卷第10-12 頁
    ）。再於本院審理時辯稱：伊係於96年7 月1 日至路比英文
    補習班應徵英文老師，而擔任補習班招生與教學工作，該遭
    盜用的帳戶前係以伊的原名楊相如名義開戶，但伊個人多使
    用另一郵局帳戶，而始終沒有用該遭盜用之帳戶，伊所有的
    其他帳戶均沒有變更姓名，係因當時補習班會計小姐要求要
    使用土地銀行帳戶作為薪資轉帳之用，故伊特地前往土地銀
    行辦理更名以利薪資轉帳之用，銀行要求更名需要個人之戶
    籍謄本證明，故伊辦妥更名後順手便將更名之存摺、提款卡
    、印章、戶籍謄本等資料一併置於機車坐墊下方之置物箱，
    於同日回到公司時，伊告知會計帳號，但會計則以當月薪資
    已計算完畢，請伊當月的薪資暫以現金領取，次月再開始薪
    資轉帳，伊因為該帳戶只為供薪資轉帳使用，平時並無使用
    ，其內又無存款，故隨手將存放這些資料的戶口名簿袋置於
    未上鎖的抽屜內，加上忙於工作後即無特別留意，直至同年
    8 月10日向友人乙○○要求匯款積欠多年之部分欠款時，欲
    查詢欠款是否已匯入，才發現成為警示帳戶，因覺事態嚴重
    ，才自動向警方說明事情原委等語（見98年7 月6 日刑事上
    訴暨上訴理由暨調查證據聲請狀、本院98年12月24日審判筆
    錄，本院卷第3-4 頁、68頁背面、69頁）。則參諸被告上開
    供述，其關於如何遺失及如何發現遺失等情，警詢時供述較
    簡略，而於偵訊及本院審理時供述，則較詳細，但應尚無前
    後完全不同之情形，而尚不能遽認其上開辯解即不能採信。
    再者縱令被告上開前後辯解不能採信，依上開說明，仍不能
    僅以此資為積極證據應予採信之理由，合先敘明。
五、另被害人張王昉於上開時、地，遭詐欺集團成員詐騙，致陷
    於錯誤，而匯上開款項入被告上開帳戶後，隨即遭人提領之
    事實，以及該帳戶係被告於95年10月30日開戶、於96年8 月
    3 日更日換戶名及印鑑之事實，為被告所不否認，並經被害
    人張玉昉於警詢指述綦詳（見警卷第12-13 頁），並有被害
    人匯款回執（見警卷第15頁）、土地銀行屏東分行函覆被告
    該帳戶開戶基本資料（見警卷第5-7 頁）、存戶更換戶名申
    請書（見偵卷第77頁）、及該帳戶客戶交易往來明細（見警
    卷第8 頁、偵卷第76頁、本院卷第24-25 頁）等附卷可稽，
    故此部分之事實，堪予認定。惟關於上開帳戶是否確為被告
    基於不確定之幫助詐欺取財故意而交付他人使用之事實，被
    告係以上開情詞置辯。經查：
  (一)於96年8 月7 日被害人張玉昉遭他人詐騙時，被告除有上開
    土地銀行帳戶外，尚有屏東林森路郵局帳戶、彰化銀行屏東
    分行帳戶、國泰世華銀行屏東分行帳戶、合作金庫商業銀行
    屏中分行帳戶、同銀行屏東分行帳戶、兆豐國際商業銀行屏
    東分行帳戶、台北富邦商業銀行股份有限公司屏東分行帳戶
    、臺灣中小企業銀行大昌分行帳戶、臺灣銀行中山分行帳戶
    、花旗（臺灣）銀行屏東分行帳戶、上海商業儲蓄銀行北高
    雄分行帳戶、香港商香港上海豐銀行鳳山分行帳戶、陽信
    銀行中正分行帳戶、玉山分行潮州分行帳戶等可供使用，有
    該等銀行函覆資料等在卷可稽（見偵卷第67-111頁），而依
    上開資料顯示，該等可供被告使用之帳戶，除上開土地銀行
    帳戶曾有更名外，另郵局帳戶亦曾於96年8 月6 日申請變更
    姓名及印鑑，同時補發存摺、金融卡外（見偵卷第80頁），
    其他帳戶則均不曾有更名之情形，則被告上開所辯：因欲供
    薪資轉帳而將土地銀行帳戶更名等語，尚非全無可能；又上
    開帳戶均非於同一時間或相近時間內所申辦，且除上開土地
    銀行帳戶外，均無遭他人利用為犯罪工具之情形，而被告又
    係有正當職業之人，依常情，被告似無將已更名後之土地銀
    行帳戶交付他人供犯罪使用，亦無僅交付上開土地銀行一個
    帳戶而不交付其他帳戶供他人犯罪使用之動機。則上開被告
    土地銀行帳戶是否確係因遺失而遭他人利用為犯罪工具，依
    常情，似非全無可能。
  (二)又上開被告之土地銀行帳戶，於96年1 月25日曾有使用紀錄
    後，即至同年8 月6 日0 時46分許，為密碼變更，再於同日
    9 時45分許，在土地銀行台中分行存入現金1,000 元，於同
    日10時21分許，在土地銀行北台中分行提領現金500 元，後
    於同年8 月7 日14時5 分許，由被害人張玉昉在苗栗縣竹南
    信用合作社匯入413,000 元，隨即於同日14時57分許，在土
    地銀行屏東分行提領現金313,000 元，再於同日15時8 分許
    起至15時13分許止，分5 次跨行提款各2 萬元等情，有該交
    易明細資料在卷可憑（見本院卷第25-26 頁），依該帳戶所
    顯示上開使用情形，以及其後帳戶變更密碼、提款等情，可
    疑為於96年8 月6 日凌晨取得該帳戶之人先為密碼變更取得
    該帳戶之控制權後，再於同日在台中地區測試該帳戶是否確
    實可靠而得使用之事實。據此，似不能完全排除被告該帳戶
    確係與其上開戶籍謄本、印章及提款卡等資料一同遺失後，
    再遭他人變更密碼後供做犯罪使用之可能。亦即該帳戶若真
    係被告遺失而遭他人使用，該他人已取得該帳戶之控制權，
    並排除被告使用之可能，他人用以供詐騙被害人匯款使用，
    即難認與常情不合。
  (三)另證人乙○○於本院審理時證稱：伊曾向被告借款，並曾2
    次以匯款方式清償被告，且仍未還清等語（見本院98年12月
    24日審判筆錄，本院卷第66-67 頁），據此，則被告辯稱：
    伊係欲查詢乙○○是否有匯款進入上開土地銀行帳戶時，始
    發現該帳戶成為警示帳戶等語之情，亦非全不能採信。
  (四)則依檢察官所提出之上開事證，雖能證明被害人遭詐騙而匯
    款進入被告上開帳戶等事實，但尚無其他積極證據可以證明
    被告確係基於不確定之幫助詐欺取財故意而交付上開帳戶供
    他人犯罪使用之事實，且被告上開所辯，又非完全不能採信
    ，依上開說明，尚不能遽予認定被告確有本案之幫助詐欺取
    財之事實。
六、綜上所述，檢察官所舉之證據，不足以證明被告有聲請簡易
    判決處刑意旨所指之幫助詐欺取財犯行，無從使本院形成不
    致有所懷疑，而得確信被告有檢察官所指犯行之有罪心證。
    此外，復查無其他積極證據足以證明被告確有檢察官所指之
    犯行，本件應屬不能證明被告犯罪，揆諸前揭說明，依法自
    應為被告無罪判決之諭知。原審未察，遽對被告論罪科刑，
    容有未恰，被告上訴指摘原判決不當，為有理由，自應撤銷
    原判決，並依法諭知被告無罪之判決。
七、末按檢察官聲請以簡易判決處刑之案件，經法院認為有第45
    1 條之1 第4 項但書之情形者，應適用通常訴訟程序審判之
    ，刑事訴訟法第452 條定有明文；且對於簡易判決之上訴，
    準用刑事訴訟法第3 編第1 章及第2 章之規定，管轄第二審
    之地方法院合議庭受理簡易判決上訴案件，應依通常程序審
    理。其認案件有刑事訴訟法第452 條之情形者，應撤銷原判
    決，逕依通常程序為第一審判決，法院辦理刑事訴訟簡易程
    序案件應行注意事項第14項亦規定詳盡。本件經本院審理後
    ，認被告應為無罪之諭知，已如前述，而有刑事訴訟法第45
    1 條之1 第4 項但書第3 款之情形，故依前揭規定，應由本
    院合議庭逕依通常程序審理後，自為第一審判決，檢察官或
    被告如不服本判決，仍得於法定上訴期間內，向管轄之第二
    審法院提起上訴，附此敘明。
據上論斷，應依刑事訴訟法第452 條、第455 條之1 第1 項、第
3 項、第369 條第1 項、第364 條、第301 條第1 項前段，判決
如主文。
本案經檢察官潘國威到庭執行職務。
中    華    民    國    99    年    1     月    7     日
                    刑事第三庭  審判長法  官  邱明弘
                                      法  官  陳怡先
                                      法  官  李珮妤
以上正本證明與原本無異。
如不服本判決應於收受送達後10日內向本院提出上訴書狀，並應
敘述具體理由；如未敘述上訴理由者，應於上訴期間屆滿後20日
內向本院補提理由書（均須按他造當事人之人數附繕本）「切勿
逕送上級法院」。
中    華    民    國    99    年    1     月    7     日
                                      書記官  史安琪

司法院資訊處製作；財團法人民間司法改革基金會備份。
